臺灣高雄地方法院刑事判決　　　　　　　　　　　　九十二年度訴字第一八四五號
　　公　訴　人　臺灣高雄地方法院檢察署檢察官
　　被　　　告　戊○○○
　　　　　　　　丙○○
　　　　　　　　己○○
　　　　　　　（原名乙○○）
　　　　　　　　庚○○
　　　　　　　（原名辛○○）
右列被告等因遺棄案件，經檢察官提起公訴（九十二年度偵字第九四五三號），本院
判決如左：
    主  文
戊○○○、丙○○、己○○、庚○○，均無罪。
    理  由
一、公訴意旨係以：被告戊○○○係告訴人丁○○（民國十九年五月二十日生）之妻
    ，被告丙○○、己○○（原名乙○○）為告訴人之子，被告庚○○（原名辛○○
    ）則係被告己○○之妻，為告訴人之媳婦，被告四人均知悉告訴人為已無謀生能
    力之老人，且甫接受癌症開刀手術，為需親人照顧之人。惟告訴人於開刀後，住
    居於被告己○○位於高雄市○○區○○里○○鄰○○○路三七０號六樓住處，卻
    因告訴人於九十一年八月間以被告己○○之名義，向漁會借款新臺幣（下同）二
    十五萬元後，告訴人取得該款項卻遭他人騙走，而需由被告己○○代為繳納該借
    款，且告訴人於夜間睡眠時間，常僅著短褲在室內走動，偶爾會開啟被告庚○○
    與己○○之房門，因而認為告訴人之行為怪異，遂將之逐出家門，任由身染重病
    之告訴人於同年九、十月間某日起，隻身在外流浪後，經郭來發對之收留，而與
    郭來發住居於高雄市前鎮區○○○○路八十二號。嗣於九十二年一月九日，因告
    訴人舊疾復發，由郭來發將之送至財團法人長庚紀念醫院高雄分院醫治，然告訴
    人於同年月十四日自行離開加護病房。郭來發見告訴人之身體有異，恐告訴人之
    家人無法見其最後一面，遂與高雄市政府警察局前鎮分局聯絡，請員警代為找尋
    被告等人，被告等經員警通知後，方由被告己○○將告訴人接回家中共同住居，
    並於九十二年二月十日將告訴人送入高雄市立小港醫院救治，嗣於同年二月二十
    一日出院，並轉送勇安綜合醫院醫療，惟告訴人仍於同年二月二十六日上午一時
    二十分許，在高雄市小港區○○○路二七○號六樓因病死亡。因認被告四人均犯
    有刑法第二百九十四條第一項之遺棄罪嫌等語。
二、惟按犯罪事實應依證據認定之，無證據不得認定犯罪事實，刑事訴訟法第一百五
    十四條第二項定有明文。又事實之認定，應憑證據，如未能發現相當證據，或證
    據不足以證明，自不能以推測或擬制之方法，以為裁判基礎，有最高法院四十年
    度台上字第八六號判例可資參照。公訴人認被告四人涉犯有上揭遺棄罪嫌，係以
    告訴人為老人且因癌症開刀而需親人照顧，被告等卻因細故而不願照顧告訴人，
    致告訴人隻身離家，而告訴人僅需提供其基本生活需求即可，此由證人郭來發證
    述屬實，被告等均對告訴人不為基本生活照護，已違背夫妻及父子間應盡之照顧
    義務，為其論罪依據。惟訊據被告四人均堅決否認有何右揭公訴人所指遺棄犯行
    ，被告戊○○○辯稱：伊從事拾荒工作，生活不好過，而告訴人係與被告己○○
    同住，伊有叫告訴人和伊一起住，但告訴人拒絕，伊沒有故意遺棄告訴人等語，
    被告丙○○辯稱：伊在告訴人因病開刀時，有在醫院照顧告訴人約一個月，後來
    出院後伊有邀告訴人同住，但是告訴人不願意，且伊從事拾荒工作，生活困苦等
    語，被告己○○及庚○○辯稱：告訴人因病開刀時，係伊出醫療費用，並由被告
    丙○○照顧告訴人，之後告訴人與伊一起住，但告訴人仍一直喝酒，且伊上晚班
    不在家時，告訴人時常打開庚○○的房門，並恐嚇我們，後來伊有請一位警員到
    家裡調解，告訴人自己同意要搬走，伊在告訴人離家時給告訴人五千元及一支行
    動電話給他，告訴人先在草衙租房子住，伊有付二、三次房租錢，之後告訴人又
    搬離不知去向，一直等到社會局通知，伊就接告訴人回家居住並送醫治療，伊均
    有照顧告訴人，沒有遺棄等語。經查：
  （一）告訴人於本案案發時係年約七十三歲之人（起訴書誤為八十歲），且其於九
        十年十月八日，在安泰醫院接受大腸腫瘤接除手術（證實為大腸癌，手術後
        需由人照護三至六個月，及門診化學治療一年），而被告等分別為告訴人之
        妻、兒子及媳婦之事實，有告訴人及被告等之戶籍資料及安泰醫院函文（九
        二東安醫字第Ｏ四四Ｏ號，本院依職權調取）各一份在卷可憑，固可認定告
        訴人於九十一年當時係年事已高之老人，且需由人照護，被告等對於告訴人
        均負有照顧義務之事實，而告訴人於偵查中指訴其遭被告等遺棄之過程係：
        在好幾個月前被告等遺棄伊，伊原本在己○○住處居住，己○○及庚○○卻
        將伊趕出去，第一個月僅給伊五千元，第二個月給三千元，後來就沒有給等
        語（見偵查卷九十二年一月二日訊問筆錄），惟被告己○○及庚○○均否認
        有趕走告訴人之事，且一致辯稱：伊沒有趕走告訴人離開，是告訴人有怪異
        舉動且恐嚇伊夫妻，經警員到場調解，告訴人主動願意離家等語，而證人即
        警員廖坤山於本院審理中亦證稱：伊接到報案到被告家裡處理，當時告訴人
        與庚○○在爭執，庚○○說告訴人常去開她的房門且恐嚇她，伊從中調解，
        並建議告訴人搬出去住，由己○○支付生活費，告訴人有同意，後來又接到
        報案，伊到現場後，伊問告訴人已經講好了為何又要吵，告訴人覺得理虧，
就答應不吵了，並願意依協調內容辦理等語明確，是被告己○○及庚○○之
        辯解與證人廖坤山證述之內容相符，應可採信。告訴人既係依其意願自行離
        家，自難認被告等有何遺棄之犯行。且被告己○○另辯稱：伊在告訴人離家
        時，有拿一支預付卡的行動電話給他，電話號碼是Ｚ000000000號
        ，伊有打電話給他，問他生活狀況，他說生活很好等一節，經本院函調該支
        行動電話資料，該支行動電話用戶為被告庚○○等情，有泛亞電信公司函文
        一份在卷可憑，是被告己○○於告訴人因其自身不當行為，而同意離家後，
        有給告訴人一筆生活費，且提供一支行動電話予告訴人以方便聯絡，堪認被
        告己○○已試圖在可能範圍內，盡其為人子應負之照顧義務，自難認被告己○○及庚○○有何遺棄之犯行。
  （二）查被告戊○○○及丙○○係共同居住，且均以拾荒為生，生活困苦等情，業
        據被告戊○○○及丙○○提出高雄市前鎮區明孝里辦公處證明書二份在卷為
        憑，而被告己○○及庚○○則擁有房屋及土地各一筆（即位於高雄市○○區
        ○○里○○○路三七０號六樓之房屋），亦據被告己○○及庚○○供承屬實
  ，復有本院函調之被告己○○及庚○○財產資料清單二份（財政部高雄市國
        稅局前鎮稽徵所函文）附卷可稽，故堪認被告己○○及庚○○之經濟狀況應
        比被告戊○○○及丙○○較佳，且被告等亦均供承告訴人生前係和被告己○○及庚○○同住等語，是被告四人並未居住在同一處，而被告戊○○○及丙○○經濟狀況顯然較差，則告訴人選擇在被告己○○及庚○○住處居住，應
        係親屬間就照顧告訴人一事上所協調之結果，並不能因被告戊○○○及丙○○未主動與告訴人居住並提供照護，即推論被告戊○○○及丙○○有遺棄之
        故意。且告訴人居住在被告己○○及庚○○住處時，被告己○○及庚○○均
        有予告訴人生活上之照顧一節，亦經被告己○○及庚○○供述屬實，且經證
        人張其美於本院審理中證稱：伊在九十一年七月至十月間曾向被告己○○租
        房間居住，當時告訴人身體有病，時常會吵鬧，被告夫妻有準備錢要讓告訴
        人去看病，也有煮飯給他吃，告訴人對被告夫妻並不友善，伊身為房客看了
        也很難過等語明確，是被告等於告訴人罹患大腸癌時，有將其送醫治療，並
        在醫院照護告訴人，於告訴人出院後，將告訴人接回被告己○○及庚○○住
        處居住，嗣因告訴人個人不當行為，由告訴人同意自行離家，被告己○○並
        提供告訴人生活費，被告等於經濟狀況並不寬裕情形下，仍有為上揭照顧告
        訴人之行為，堪認被告等已在渠等能力範圍內，盡力給予告訴人應有之生活
        條件，難認被告等有何遺棄之故意。
  （三）至於證人郭來發雖於警訊及偵查中證述：伊在九十一年十月左右，發現告訴
        人在公園睡覺，伊看他可憐就將他帶回家安置等語，固可證明告訴人有離家
        在外，並由證人郭來發予以照顧之事實，惟證人並未證稱在收留告訴人時，
        告訴人有向伊提及其遭被告等遺棄之事，衡情，告訴人既已接受證人郭來發
        收留伊居住，如告訴人確係遭被告等惡意遺棄，告訴人應會向證人提及此事
        ，告訴人卻均未說明，似可認告訴人係因自己不願意接受被告等之照顧，始
        自行離開租屋處，而由證人予以收留，是自不能因告訴人有上揭離家在外而
        由他人照顧之事，遽以推認被告等有故意遺棄之行為。而嗣後告訴人因病於
        九十二年二月十日，至小港醫院接受治療，出院後仍因病不治死亡，而由被
        告等辦理告訴人喪事等情，亦據被告等供承屬實，復有勇安綜合醫院病重通
        知單一紙及高雄市政府殯葬設施使用費收據及估價單等在卷可憑，被告等在
        接到社會局通知後，即至醫院照護病危之告訴人，並在告訴人不治死亡時，
        亦完善料理後事，均有盡其應盡之照顧義務。故告訴人雖有在外流浪而由他
        人照護之事，被告等對此容或有所過失，但不能憑此即推認被告等有遺棄之
        犯行。
  （四）綜上所述，告訴人雖係需他人之照顧之人，惟告訴人係自己同意離家，且被
        告等在經濟狀況不佳情形下，已盡力照護告訴人，自難認被告等有何遺棄之
        犯行。此外，復查無其他積極證據足認被告等有公訴人所指遺棄犯行，不能
        證明犯罪，依法應諭知被告等均為無罪之判決。
據上論斷，應依刑事訴訟法第三百零一條第一項，判決如主文。
本案經檢察官甲○○到庭執行職務。
中      華      民      國        九十三    年    三    月    三十一    日
                                     臺灣高雄地方法院刑事第十四庭
                                                審判長法  官   李淑惠
                                                      法  官   林俊寬
                                                   法  官   呂憲雄
右正本證明與原本無異。
如不服本判決，應於判決送達後十日內，向本院提出上訴狀。
                                                      書記官   吳良美
中      華      民      國        九十三    年    四    月      一      日
